【裁判字號】    99,交聲,468
【裁判日期】    990623
【裁判案由】    違反道路交通管理處罰條例聲明異議
【裁判全文】
臺灣桃園地方法院交通事件裁定         99年度交聲字第468號
原處分機關  交通部公路總局新竹區監理所中壢監理站
異  議  人
即受處分人  甲○○
上列異議人即受處分人因違反道路交通管理處罰條例案件，對於
交通部公路總局新竹區監理所中壢監理站99年4 月8 日壢監裁字
第裁53-DB0000000號違反道路交通管理事件裁決書所為處分聲明
異議，本院裁定如下：
    主  文
原處分撤銷。
甲○○汽車駕駛人，駕駛汽車經測試檢定酒精濃度超過規定標準
，處罰鍰新臺幣貳萬玖仟伍佰元，吊扣普通小型車駕駛執照拾貳
個月，並應參加道路交通安全講習。
    理  由
一、原處分意旨略以：異議人即受處分人甲○○於民國99年3 月
    24日0 時34分許，酒後駕駛車號5H-5248 號自用小客車上路
    ，在桃園縣新屋鄉○○路口為員警攔查，測得其呼氣酒精濃
    度每公升0.55毫克，違反道路交通管理處罰條例第35條第1
    項第1 款規定，乃掣發桃警局交字第DB0000000 號舉發違反
    道路交通管理事件通知單予以舉發，經原處分機關於99 年4
    月8 日，以壢監裁字第裁53-DB0000000號違反道路交通管理
    事件裁決書，認定受處分人涉有「汽車駕駛人酒精濃度超過
    規定標準（0.55以上）」之違規行為，裁處罰鍰新臺幣（下
    同）49,500元，吊扣駕駛執照12個月，並施以道路交通安全
    講習等語。
二、本件聲明異議意旨略以：伊固不否認於原處分所指時地因酒
    後駕駛前揭車號車輛而遭員警攔停舉發，然其違規當時係駕
    駛自用小客車，殊無就其所持有之聯結車駕駛執照加以吊扣
    之理，原處分機關竟處以「吊扣駕駛執照」，致其所領有且
    賴以維生之聯結車駕駛執照因而遭吊扣，進而影響其工作權
    及生存權，為此不服原處分，而聲明異議等語。
三、按汽車駕駛人，駕駛汽車經測試檢定酒精濃度超過規定標準
    者，處新臺幣15,000元以上60,000元以下罰鍰，並當場移置
    保管該汽車及吊扣其駕駛執照1 年。汽車駕駛人有第35條第
    1 項規定之情形者，應接受道路交通安全講習，道路交通管
    理處罰條例第35條第1 項第1 款及第24條第1 項第2 款分別
    定有明文。又汽車駕駛人，因違反本條例及道路交通安全規
    則之規定，受吊銷駕駛執照處分時，吊銷其持有各級車類之
    駕駛執照。道路交通管理處罰條例第68條亦有明文。
四、經查：
(一)異議人於99年3 月24日凌晨0 時34分許，在桃園縣新屋鄉○
    ○路，酒後駕駛車號5H-5248 號自用小客，經警攔停並測得
    其吐氣所含酒精濃度達每公升0.55毫克之違規事實，為異議
    人所不否認，且有上開裁決書暨原舉發單各1 紙在卷可稽，
    異議人確有酒後駕車之違規行為之事實，應堪認定。
(二)按汽車駕駛執照為駕駛汽車之許可憑證，由駕駛人向公路監
    理機關申請登記，考驗及格後發給之。汽車駕駛人經考驗及
    格，未領取駕駛執照前，不得駕駛汽車，道路交通安全規則
    第50條第1 項定有明文。未持有汽車駕駛執照而駕駛汽車者
    ，應依道路交通管理處罰條例第21條第1 項第1 款、第2款
    、第9 款、第2 項之規定為處罰。依道路交通安全規則第53
    條、第61條、第61條之1 規定，我國汽車駕駛執照，係依汽
    車類、機器腳踏車類，先分為汽車駕駛執照、機器腳踏車駕
    駛執照兩種類行。繼而依汽車及機器腳踏車之各該級類，前
    者分為小型車、大貨車、大客車及聯結車駕駛執照；後者分
    為大型機車、普通重型機車及輕型機車駕駛執照。汽車駕駛
    執照依自用駕駛及職業駕駛，可分為普通與職業駕駛執照。
    持有汽車駕駛執照雖得騎乘輕型機器腳踏車，然汽車駕駛執
    照與機器腳踏車駕駛執照間無法通用。申言之，領有小型車
    、大貨車、大客車及聯結車駕駛執照，而未領有大型或普通
    重型機車者，僅得騎乘輕型機器腳踏車，倘騎乘大型或普通
    重型機車，則屬無照駕駛。反之，領有大型或普通重型機車
    駕駛執照，而未領有小型車、大貨車、大客車或聯結車駕駛
    執照，如駕駛各該型級汽車，亦屬無照駕駛，均應依路交通
    管理處罰條例第21條第1 項第1 款、第2 款、第9 款規定處
    罰。再者，持有汽車駕駛執照或機器腳踏車駕駛執照，係高
    級車種駕駛執照者，可駕駛該級車類以下之同類車類，倘取
    得更高一級車類之駕駛資格時，應由監理機關換發該駕駛高
    一級類之駕駛執照。則汽車與機器腳踏車分屬不同類車輛，
    就同一駕駛人而言，監理機關可同時核發汽車駕駛執照與機
    器腳踏車駕駛執照。而依道路交通安全規則第53條、第61條
    及第61條之1 等規定，僅核發駕駛或騎乘之最高級汽車駕駛
    執照或機器腳踏車駕駛執照，作為駕駛汽車或騎乘機車之證
    明文件，並未核發駕駛或騎乘之最高級以下之各低級汽車駕
    駛執照或機器腳踏車駕駛執照。駕駛執照係監理機關所核發
    ，表彰可駕駛何類級汽車或機器腳踏車之許可資格文件，具
    有行政處分之性質，監理機關依法得就駕駛執照附以限制條
    件，以限制其許可之範圍。職是，監理機關得於駕駛人所持
    用之高級車類駕駛執照，依法限制駕駛人持用該駕駛執照所
    駕駛之車種資格。
(三)復按汽車駕駛人，因違反道路交通管理處罰條例條例及道路
    交通安全規則之規定，受吊銷駕駛執照處分時，吊銷其持有
    各級車類之駕駛執照，94年12月14日修正公布，嗣於95年3
    月1 日施行之道路交通管理處罰條例第68條定有明文。就修
    正過程與修正條文以觀，修正前規定汽車駕駛人因違反本條
    例及道路交通安全規則，受吊扣或吊銷駕駛執照處分時，受
    吊扣或吊銷其持有各級車類之駕駛執照。致將違法或違規駕
    駛人所持有各級車類之駕駛執照一併吊扣或吊銷，失之過酷
    ，對於人民工作與生活影響過鉅，有違比例原則。經立法院
    與交通部協商後，乃將其中「受吊扣處分者，吊扣其持有各
    級車類之駕駛執照」部分之規定刪除。準此，駕駛人違反道
    路交通管理處罰條例第35條第1 項第1 款之規定而受吊扣駕
    駛執照處分時，依修正後同法第68條規定與修正意旨，僅得
    吊扣違規或違法當時駕駛車類之駕駛執照。又酒醉駕車行為
    係製造法所不容許之風險，以風險製造之立場觀之，雖不因
    駕駛車輛種類之不同，而有所差別。然自風險實現之觀點而
    言，酒醉駕駛車類之不同，其對於交通安全衍生之實害結果
    亦有所差異，如駕駛人駕駛低一級之車類違反本條例之規定
    時，不論其所造成之實害結果，而一律吊扣駕駛人所持有之
    各類駕照，顯有違反相同事件相同處理，不同事件不同處理
    之平等原則（參照臺灣高等法院暨所屬法院97年法律座談會
    刑事類提案第40號討論暨審查意見）。因此，道路交通管理
    處罰條例第68條僅規定，吊銷駕照處分效力與執行方式，並
    未規定吊扣駕照之執行，是交通監理機關對於受處分人有違
    反道路交通管理處罰條例之情形，而應受吊扣駕駛執照處分
    者，僅得吊扣受處分人違規或違法當時所駕駛車類之駕駛執
    照，不得再吊扣受處分人持有之其他各類車輛駕駛執照。
(四)是依上開說明，道路交通管理處罰條例第35條第1項所指之
    吊扣駕駛執照，應依據違規人於查獲酒後駕車時，當時持有
    何類級之駕駛執照、駕駛何級類之汽車或機器腳踏車之事實
    而定。詳言之，違規人持用高級車類駕駛執照於酒後無照駕
    駛低級車種，其違反同條例第21條、第35條第1 項規定之違
    規行為，除應依同條例第35條、第21條規定處以罰鍰、施以
    道路交通安全講習外，就酒後駕車之吊扣駕駛執照處罰部分
    ，因駕駛人並未持有該低級車種之駕駛執照供吊扣，依道路
    交通管理處罰條例第67條第6 項之規定，汽車駕駛人違反本
    條例規定，應受吊扣駕駛執照處分，於汽車駕駛人係無駕駛
    執照駕車者，在所規定最長吊扣期間內，不得考領駕駛執照
    。是主管機關就吊扣駕駛執照之處罰，應裁處禁止違規者於
    規定之最長吊扣期間內考領駕照。是揆諸，修正後道路交通
    管理處罰條例第68條之立法意旨，本件異議人甲○○固有酒
    後駕駛自用小客車，且經酒精檢測呼氣達每公升0. 55 毫克
    之違規事實，然其違規當時既係駕駛自用小客車，依法僅得
    吊扣異議人所持有之普通自用小客車駕駛執照，自不得逕行
    吊扣異議人所持有之聯結車駕駛執照，故本件監理機關所為
    「吊扣執照12個月」，且於執行時實際吊扣異議人之聯結車
    駕駛執照之處分部分，核與道路交通管理處罰條例第68條修
    正規定不符，於法未合。
(五)又按行政罰法第26條規定：「一行為同時觸犯刑事法律及違
    反行政法上義務規定者，依刑事法律處罰之。但其行為應處
    以其他種類行政罰或得沒入之物而未經法院宣告沒收者，亦
    得裁處之。前項行為如經不起訴處分或為無罪、免訴、不受
    理、不付審理之裁判確定者，得依違反行政法上義務規定裁
    處之。」，此即所謂一事不二罰原則，探究其立法目的，無
    非以一行為同時觸犯刑事法律及違反行政法上義務規定時，
    由於刑罰與行政罰同屬不法行為之制裁，而刑罰之懲罰作用
    較強，依刑事法律處罰即足資警惕，實無一事二罰再處行政
    罰之必要... 。故汽車駕駛人酒後駕車時，如同時觸犯刑法
    第185 條之3 之公共危險罪者，道路交通主管機關除依上開
    行政罰法第26條第1 項但書規定，處以其他種類行政罰外，
    關於行政罰鍰部分，即應依行政罰法第26條、道路交通管理
    處罰條例第10條等規定移送地方法院檢察署處理，其後非有
    行政罰法第26條第2 項所定不起訴等事由，不得裁處行為人
    罰鍰。而上開行政罰法第26條第2 項雖以應受行政罰之行為
    如經不起訴處分或為無罪、免訴、不受理、不付審理之裁判
    確定者，始得另為裁決處罰，未明文包括緩起訴處分在內，
    但考其緩起訴處分之性質，實屬於附條件之便宜不起訴處分
    ，而於緩起訴之條件成就後，始發生如同確定不起訴處分之
    禁止再訴效力，故於緩起訴之猶豫期間屆滿，復未經撤銷緩
    起訴時，緩起訴即發生如同確定之不起訴處分之效力，此時
    ，行為人即已終局的不受刑事法之訴追，該緩起訴處分即具
    實質之禁止再訴之確定力，原處分機關於此時再為裁決，行
    為人無同時遭到行政處罰及刑事訴追之危險，因此，解釋上
    行政罰法第26條第2 項之規定應包括條件成就之緩起訴處分
    之情形在內，惟若於緩起訴處分條件成就前，行為人隨時有
    受撤銷緩起訴再受刑事追訴之風險，行政機關自不得就同一
    事由裁處行為人罰鍰處分，以免行為人受有一事二罰之危險
    （臺灣高等法院96年11月28日法律問題座談會決議參照）。
    查本件異議人上開違規行為，另經臺灣桃園地方法院檢察署
    檢察官於99年4 月26日以99年度偵字第10317 號為緩起訴處
    分，並於99年5 月24日確定，有該處分書及臺灣高等法院被
    告前案紀錄表在卷可稽，然因緩起訴之期間為1 年，故需迄
    緩起訴期間屆滿，且於此期間內異議人並無撤銷緩起訴之事
    由，緩起訴之條件始會成就而生實質上之確定力，則揆諸上
    開說明，因在緩起訴處分條件成就前，異議人仍隨時有受撤
    銷緩起訴再受刑事追訴之風險，是原處分機關在期間屆滿前
    之99年4 月8 日，所為裁處49,500元罰鍰之處分，即有使異
    議人受有一事二罰之危險，自非允當。又按94年12月18 日
    增訂公布，並於95年7 月1 日施行之道路交通管理處罰條例
    第35條第8 項規定：「前項汽車駕駛人，經裁判確定處以罰
    金低於本條例第92條第3 項所訂最低罰鍰基準規定者，應依
    本條例裁決繳納不足最低罰鍰之部分」，對照行政罰法第26
    條關於一事不二罰之規定，係於94年2 月5 日公布，於95年
    2 月5 日施行，顯見上開處罰條例規定之立法目的應係考量
    適用行政罰法第26條後，在酒後駕車違規應受刑事處罰者，
    刑罰處罰額度低於行政罰之流弊，參以大法官會議釋字第50
    3 號解釋所揭示：「…違反作為義務之行為，同時構成漏稅
    行為之方法而處罰種類相同者，如從其一重處罰已足達成行
    政目的時，即不得再就其他行為併予處罰，始符憲法保障人
    民權利之意旨」之法理，亦徵上開大法官解釋並未排除因前
    揭刑事處罰偏低所產生不合理之流弊而特別立法補繳差額之
    情形。再按中央法規標準法第16條規定：「法規對其他法規
    所規定之同一事項而為特別之規定者，應優先適用之。其他
    法規修正後，仍應優先適用」，又道路交通管理處罰條例第
    2 條規定：「道路交通管理、處罰，依本條例規定；本條例
    未規定者，依其他法律規定」，行政罰法第1 條規定：「違
    反行政法上義務而受罰鍰、沒入或其他種類行政罰之處罰時
    ，適用本法。但其他法律有特別規定者，從其規定」，故道
    路交通管理處罰條例基於特別法之地位而優於普通法行政罰
    法之適用。是以，違反道路交通管理處罰條例之酒後駕車行
    為人，如其因同一行為所受之罰金刑事處分低於主管機關依
    該條例第92條第3 項所定之最低罰鍰基準規定（指道路交通
    管理事件統一裁罰基準表）時，交通裁罰機關仍得裁處該行
    為人不足部分之罰鍰，此於受緩起訴處分而依檢察官命令向
    國庫繳納處分金時，亦應為相同之解釋，否則，與其他酒後
    駕車受法院判處罰金而另需補繳行政罰鍰差額者相較，豈非
    公平。故於此情形，道路交通管理處罰條例第35條第8 項規
    定應屬前述之特別規定，自應優先行政罰法第26條之適用。
    是異議人於上揭時地酒後駕車，經警測得其呼氣酒精濃度已
    超過標準值（每公升0.55毫克），並經警舉發「酒後駕車」
    違規，其所涉犯刑法第185 條之3 公共危險罪，經臺灣桃園
    地方法院檢察署檢察官於98年4 月26日以99年度偵字第1031
    7 號為緩起訴處分，其期間為1 年，異議人並應向國庫支付
    20,000元，該緩起訴處分已於99年5 月24日確定等情，有臺
    灣桃園地方法院檢署檢察官99年度偵字第10317 號緩起訴處
    分書及臺灣高等法院被告前案紀錄表附卷可參。則本件異議
    人酒後超過規定標準而駕駛動力交通工具之行為，同時涉犯
    道路交通管理處罰條例第35條第1 項第1 款規定，及刑法第
    158 條之3 之公共危險罪，已為臺灣桃園地方法院檢察署檢
    察官為緩起訴處分，經核此緩起訴處分附加條件之履行固非
    刑法所定刑罰之種類，然已影響被告之財產權權益，具有實
    質刑罰之效果，應可實質該當行政罰法第26條第1 項之「依
    刑事法律」之刑事處分規定及道路交通管理處罰條例第35
    條第8 項所定之「罰金」，然參諸違反道路交通管理事件統
    一裁罰基準表所載，對於駕駛人駕駛自用小客車，而其吐氣
    所含酒精濃度已達每公升0.55毫克以上者，於期限內繳納或
    聽候裁決者，其最低應納罰鍰之數額為49,500元，是異議人
    依檢察官緩起訴處分支付20,000元後，仍有不足29,500元，
    依前揭說明，自應就差額部分（即29,500元）予以裁罰。
五、綜上所述，異議人確有酒後駕車之違規事實，已說明如上，
    依上開法條說明，原處分機關依道路交通管理處罰條例第24
    條第1 項第2 款規定施以道安講習之處分部分，雖核無違誤
    。然原處分機關「吊扣異議人駕駛執照12個月」部分之裁決
    ，既有上述違誤存在，就吊扣其自用小客車駕駛執照12個月
    部分，僅係如何為適當處分及執行之問題（或可考慮於「職
    業聯結車駕駛執照」上註記「吊扣普通自用小客車駕駛執照
    」，而為車類級別之駕駛資格之限制）。此外，異議人之同
    一違規行為既經檢察官為緩起訴處分確定，依前揭說明，僅
    能就差額部分予以裁罰。是原處分機關依道路交通管理處罰
    條例第35條第1 項第1 款規定，裁處施以道路交通安全講習
    之其他種類行政裁罰部分，於法並無不合，惟原處分裁處異
    議人罰鍰49,500之行政裁罰部分，有違行政罰法第26條第2
    項之「一事不二罰」之規定，即難認為允當，異議人雖就此
    部分未為異議為，惟本案乃一個交通違規行為，罰鍰處分、
    吊扣駕駛執照及應接受道路交通安全講習部分無從區分，本
    院自應將原處分撤銷，另行裁處如主文第2 項，以資適法。
六、據上論斷，應依道路交通案件處理辦法第19條、第20條前段
    ，裁定如主文。
中    華    民    國    99    年    6    月    23    日
                  交通法庭    法  官  蔡羽玄
以上正本證明與原本無異。
如不服本裁定，應於裁定送達後5 日內向本院提出抗告狀。
                              書記官  陳玉芳
中    華    民    國    99    年    6     月    30    日

司法院資訊處製作；財團法人民間司法改革基金會備份。
